【裁判字號】    98,訴,358
【裁判日期】    990526
【裁判案由】    所有權移轉登記等
【裁判全文】
臺灣板橋地方法院民事判決               98年度訴字第358號
原      告  辛○○
法定代理人  甲○○
訴訟代理人  張世興律師
複  代理人  己○○
被      告  丙○○
            癸○○
前列二人共同
訴訟代理人  徐碩延律師
            劉興源律師
被      告  戊○○
訴訟代理人  王曹正雄律師
            陳岳瑜律師
            子○○
上列當事人間請求所有權移轉登記等事件，經本院於民國99年4
月28日言詞辯論終結，判決如下：
    主  文
原告之訴及假執行之聲請均駁回。
訴訟費用由原告負擔。
    事  實
甲、程序方面：
壹、按訴狀送達後，原告不得將原訴變更或追加他訴，但請求之
    基礎事實同一、該訴訟標的對於數人必須合一確定時追加其
    原非當事人之人為當事人者、不甚礙被告之防禦及訴訟之終
    結者不在此限，民事訴訟法第255條第1項第2款、第5款、第
    7款定有明文。
貳、原告起訴時係依據民法第767條、第184條規定以丙○○、癸○○2人為被告，聲明訴請被告癸○○應將坐落於台北縣五
    股鄉○○○段五股坑小段425-70、425-71地號二筆土地之所
    有權移轉登記予以塗銷，回復被告丙○○為所有權人，被告
    丙○○應將前開二筆土地之所有權全部移轉登記予原告。嗣
    於訴訟中追加戊○○為被告，再依據民法第541條、第87 條
    、第244條分別為如後所述之聲明，並於訴訟中撤回對被告
    戊○○之起訴後，又再追加其為被告，上開訴之變更及追加
    之訴，因與原所有權移轉登記之訴主要爭點有其共同性，各
    請求利益之主張在社會生活上可認為同一或關連，而就原請
    求之訴訟及證據資料，於審理繼續進行在相當程度範圍內具
    有同一性或一體性，得期待於後請求之審理予以利用，俾先
    後兩請求在同一程序得加以解決，避免重複審理，且被告戊○○與被告癸○○間法律地位亦有合一確定之必要，亦無礙
    於該被告之防禦及訴訟之終結，基於紛爭一次解決之要求，
    故應予准許之。
乙、實體方面：
壹、原告之主張：
    原告辛○○本係坐落台北縣五股鄉山坡地處偏僻之一座磚造
    平房小廟，民國63年間由信徒共同捐款購買，再合力挖土、
    搬磚、整地修建，委請屠國光為住持率領信眾修道。71年5
    月間由信眾捐款購買坐落台北縣五股鄉○○○段五股坑小段
    425-70地號及425-71地號兩筆土地，因原告辛○○當時尚未
    辦妥寺廟登記而無法登記為土地所有人，故以借名（或信託
    ）登記於住持屠國光名下，然原告並無使屠國光取得實質所
    有權之意思，僅係與屠國光成立借名登記契約，嗣因屠國光
    於95年7月19日死亡，原告所有之房屋及土地被列入屠國光
    之遺產，為此提起本訴：
一、確認之訴（訴之聲明第一項部分）：
    原告所有未辦保存登記之建物寺廟，即門牌號碼臺北縣五股
    鄉○○村○鄰○○路○段115號房屋，因被財政部台灣省北區
    國稅局列為屠國光之遺產而核定遺產稅，故自有確認為原告
    所有之確認利益，爰為第一項訴之聲明：
    確認門牌號碼臺北縣五股鄉○○村○鄰○○路○段115號建物
    為原告所有。
三、撤銷及給付之訴（訴之聲明第二項至第五項部分）：
    依民法第550條之規定，原告所有系爭兩筆土地與屠國光間
    之借名登記契約因屠國光死亡而消滅，然卻遭屠國光之子即
    被告丙○○，於96年1月4日辦理繼承登記為所有權人而據為
    己有，並將上開兩筆土地於97年11月25日以夫妻贈與為原因
    移轉登記予其妻即被告癸○○所有，被告癸○○又於98年2
    月25日以買賣為原因移轉為被告戊○○所有，被告戊○○又
    於98年3月19日以買賣為原因移轉登記予被告癸○○所有。
    被告等人相互勾串，先後通謀虛偽為上開夫妻贈與、買賣及
    所有權移轉行為，渠等法律行為應屬無效；退一步言，縱令
    非通謀虛偽，亦係詐害債權行為亦得訴請撤銷。被告上開行
    為自係對原告土地所有權之行使造成妨害，且屬侵權行為，
    故原告本於所有權人地位，依民法第767條所有權人請求權
    、第184條第1項侵權行為請求權、第541條受任人返還義務
    、第87條通謀虛偽、第244條詐害債權之撤銷權等之法律關
    係，提起撤銷及塗銷給付之訴，爰為第二項至第五項訴之聲
    明如下：
  (一)被告癸○○與被告戊○○於98年3月19日就台北縣五股鄉○○○段五股坑小段425-70、425-71地號二筆土地之買賣行為
    及所有權移轉之物權行為應予撤銷，被告癸○○應塗銷前開
    二筆土地之所有權移轉登記，回復被告戊○○為所有權人。
  (二)被告戊○○與被告癸○○於98年2月25日就台北縣五股鄉○○○段五股坑小段425-70、425-71地號二筆土地之買賣行為
    及所有權移轉之物權行為應予撤銷，被告戊○○應塗銷前開
    二筆土地之所有權移轉登記，回復被告癸○○為所有權人。
  (三)被告癸○○與被告丙○○於97年11月25日就台北縣五股鄉○○○段五股坑小段425-70、425-71地號二筆土地之夫妻贈與
    行為及所有權移轉之物權行為應予撤銷，被告癸○○應塗銷
    前開二筆土地之所有權移轉登記，回復被告丙○○為所有權
    人。
  (四)被告丙○○應將台北縣五股鄉○○○段五股坑小段425-70
    、425-71地號二筆土地之所有權全部移轉登記予原告。
    訴訟費用由被告共同負擔並願供擔保請准宣告假執行。
貳、被告之抗辯：
一、被告丙○○、癸○○部分：
  (一)被告自始至終皆不爭執辛○○建物之所有權歸屬，原告訴之
    聲明第一項請求確認辛○○建物之所有權，並以此推認其有
    系爭土地所有權，不僅係混淆視聽更欠缺訴之利益：
  1.原告主張辛○○建物為原告所有，因丙○○將其列為屠國光
    之遺產，爰基於所有權人的地位，請求確認建物所有權云云
    。惟建物納入屠國光遺產申報，當初係因該建物載列在屠國
    光於財政部台灣省北區國稅財產歸屬資料清單中，國稅局承
    辦人員遂要求將該建物一併納入遺產申報，全非丙○○之本
    意，且查目前建物稅籍仍登記辛○○為所有人，丙○○未曾
    就該建物以其名義向主管機關申請任何執照，或要求變更稅
    籍資料上之所有人。換言之，被告自始至終皆不爭執該建物
    所有權之歸屬，原告就此建物之所有權人地位根本無受侵害
    的危險，原告無端請求鈞院確認，實欠缺確認利益。
  2.原告於其歷次書狀中數次提出與本件無涉之照片雜誌，主張
    辛○○建物為信徒共同修建、並拍照留念，進而推論該建物
    坐落之系爭土地亦為其所有。惟辛○○建物所有權歸屬與系
    爭土地所有權本為二事，原告在提不出具體明確證據以證其
    所言的情形下，恣意將風馬牛不相及之二不動產所有權的歸
    屬混為一談，實屬無稽。
  (二)系爭土地為屠國光個人所有，屠國光與辛○○間就系爭土地
    未曾有信託或借名關係，原告須就其主張之信託或借名關係
    負詳實舉證責任；退步言，縱原告能舉證證明信託或借名關
    係，其移轉系爭土地之請求權亦已罹於時效消滅
  (三)被告丙○○為屠國光唯一合法繼承人，其基於繼承人地位，
    將系爭土地於辦畢繼承登記後，贈與配偶癸○○，並為籌措
    清償借款之資金，出賣移轉予被告戊○○，皆屬合法有效之
    行為，且不侵害原告任何權益
  (四)再者，民法767條物上請求權性質核屬物上請求權，適用前
    提須主張人為物權的權利人，而不動產物權之取得依民法第
    758條規定，以書面及登記為成立生效要件，本件原告既非
    系爭土地之登記名義所有權人，亦非系爭土地之實質所有權
    人，被告自無侵害或妨害其所有權的問題，從而，原告當無
    主張民法第767條、第184條的餘地，其以此作為請求權基礎
    ，容屬有誤。
二、被告戊○○部分：
  (一)被告戊○○否認與被告癸○○就系爭二筆土地所為之買賣行
    為及於98年2月25日向台北縣新莊地政事務所所為之所有權
    移轉登記為虛偽不實。
  (二)被告戊○○已解除與被告癸○○間之系爭買賣契約，並於98
    年3月19日，向台北縣新莊地政事務為所有權移轉登記，將
    系爭土地回復原狀登記予被告癸○○所有，惟因地政機關無
    法登記為回復原狀，所以必須再以買賣為原因移轉登記於被
    告癸○○所有，被告戊○○既已非登記之所有人，故原告對
    被告戊○○之訴，並無訴訟利益。
參、兩造不爭執之事項：
一、屠國光為辛○○之管理人，於95年7月19日死亡，留有台北
    縣五股鄉○○○段五股坑小段425-70及425-71兩筆土地，上
    開兩筆土地係於71年5月購買登記於屠國光名下，土地上有
    辛○○的建物由辛○○使用中，屠國光之法定繼承人為被告
    丙○○。
二、辛○○係於76年2月16日始辦妥寺廟登記。
三、門牌台北縣五股鄉○○村○鄰○○路○段115號現為辛○○
    寺廟在使用，為一未辦保存登記的建物，該建物被納入屠國
    光遺產清冊之遺產，該建物係原告辛○○所有。
四、系爭兩筆土地由被告丙○○於96年1月4日辦理繼承登記，又
    於97年11月25日以夫妻贈與為原因移轉登記予被告癸○○所
    有，被告癸○○又於98年2月25日以買賣為原因移轉為被告
    戊○○所有，被告戊○○又於98年3月19日以買賣為原因移
    轉登記予被告癸○○所有。
肆、兩造爭執之要旨：
一、系爭兩筆原登記於屠國光名下之土地，究為屠國光抑或是辛○○所有？
二、被告丙○○將繼承取得的系爭土地贈與給被告癸○○，是否
    虛偽不實？如非虛偽不實，是否侵害原告權利或詐害原告債
    權？
三、被告戊○○與被告癸○○在98年2月間的買賣行為是否虛偽
    不實？如非虛偽不實，是否侵害原告權利或詐害原告債權？
四、98年3月19日被告戊○○以買賣為原因移轉登記給被告癸○○是否虛偽不實？如非虛偽不實，是否侵害原告的權利或詐
    害原告債權？
伍、法院之判斷：
第一：確認之訴（訴之聲明一部分）：
一、按確認之訴，係就為訴訟標的之私法上權利或法律關係之成
    立或存在與否不明確而有爭執，認為有請求確認判決之必要
    ，亦所謂有即受確認判決之法律上利益時，始得提起，並以
    其利害關係相對立而有爭執該私法上權利或法律關係之人為
    被告；倘所爭執者為公法上之權利或法律關係，或於私法上
    之權利或法律關係並無利害關係相對立之爭執，則為法所不
    許（最高法院89年度台上字第2500號判決意旨參照）。
二、原告主張其所有未辦保存登記之建物寺廟，即門牌號碼臺北
    縣五股鄉○○村○鄰○○路○段115號房屋，因被財政部台灣
    省北區國稅局列為屠國光之遺產而核定遺產稅，故自有確認
    為原告所有之確認利益云云。惟查被告3人均不爭執上開房
    屋為原告所有，且該房屋之稅籍資料所載之納稅義務人為原
    告辛○○，屠國光則為管理人，此有財政部台灣省北區國稅
    局財產歸屬資料清單、台北縣政府稅捐稽徵處房屋稅籍證明
    書影本各1份在卷足稽（見本院卷一第461頁；卷二第27頁）
    ，故原告對於該建物所有權之私法地位並非不明確，亦無受
    有侵害之危險，縱如稅捐機關誤予認定屬屠國光遺產，亦屬
    原告是否得另循行政爭訟救濟問題。從而，原告以不爭執其
    為系爭房屋所有權人之3人為被告，因兩造間並無利害關係
    相對立之私權爭執關係存在，原告即無受確認判決之利益存
    在，自屬欠缺權利保護必要，而應予以判決駁回。
第二：撤銷及給付之訴（訴之聲明二至五部分）：
一、按當事人主張有利於己之事實者，就其事實有舉證之責任，
    但法律別有規定或依其情形顯失公平者，不在此限，民事訴
    訟法第277條定有明文；次按民事訴訟如係由原告主張權利
    者，應先由原告負舉證之責，若原告先不能舉證，以證實自
    己主張之事實為真實，則被告就其抗辯事實即令不能舉證，
    或其所舉證據尚有疵累，亦應駁回原告之請求。又請求履行
    債務之訴，除被告自認原告所主張債權發生原因之事實外，
    應先由原告就其主張此項事實，負舉證之責任，必須證明其
    為真實後，被告於其抗辯事實，始應負證明之責任，此為舉
    證責任分擔之原則（最高法院17年上字第917號及48年臺上
    字第887號判例意旨參照）。次按土地法第43條規定：「依
    本法所為之登記，有絕對效力。」，上開規定，依司法院院
    字第1919號解釋意旨，係為保護善意第三人起見，將登記事
    項賦予絕對真實之公信力。本件系爭兩筆土地係於71年5 月
    27日以買賣為原因登記於屠國光所有，因屠國光於95年7 月
    19日死亡，故由其法定繼承人即被告丙○○於96年1月4日辦
    理繼承登記為所有權人，並將上開兩筆土地於97年11月25日
    以夫妻贈與為原因移轉登記予其妻即被告癸○○所有等事實
    ，為兩造所不爭執，則原告欲以借名（或信託）登記契約為
    由，另與上開土地登記事項為相反之主張，自應就該有利於
    己之事實，負舉證之責。
二、原告主張系爭二筆土地係於71年5月間由信眾捐款購買，因
    原告當時尚未辦妥寺廟登記而無法登記為土地所有人，故以
    借名（或信託）登記於住持屠國光名下，並無使屠國光取得
    實質所有權之意思，無非以有證人即信徒乙○○、庚○○、
    丁○○、壬○○、金秋菊等人可證，且屠國光生前勤於修道
    並無營生牟利自無收入，且生前接受雜誌專訪亦表示系爭土
    地不屬於任何私人所有等，為其立證方法。經查：
  (一)稱「借名登記」者，謂當事人約定一方將自己之財產以他方
    名義登記，而仍由自己管理、使用、處分，他方允就該財產
    為出名登記之契約，其成立側重於借名者與出名者間之信任
    關係，在性質上應與委任契約同視，倘其內容不違反強制、
    禁止規定或公序良俗者，固應賦予無名契約之法律上效力，
    並類推適用民法委任之相關規定（最高法院98年度台上字第
    76號判決意旨參照）。本件原告主張就系爭兩筆土地與屠國
    光定有借名（或信託）契約，惟業經被告否認，而原告並未
    提出任何形式予其所述之借名（或信託）契約以實其說，已
    有可議；原告雖提出77年3月出版之尚德雜誌第16期，有關
    屠國光專訪一文中記載：「…說到廟產，辛○○原是一座祇
    有兩坪大的小廟，荒蕪破落，現有的房舍，全是屠先生和他
    的弟子們胼手胝足，一磚一瓦慢慢蓋起來的。至於地基，則
    至今仍屬他人所有，當記者問是否考慮到將來會有產權糾紛
    時，屠先生淡然表示，辛○○不屬任何人私有，他隨時可以
    無條件放手，絕無糾紛可言…」（見本院卷第304頁），然
    綜觀上開專訪係由訪問記者以第三人稱方式敘述，且系爭兩
    筆土地係於71年5月即登記於屠國光名下，故上開專訪所載
    「...至於地基，則至今仍屬他人所有....」云云，所指對
    象顯非系爭兩筆土地；此外，如系爭土地如確有原告所指之
    借名（或信託）契約存在，屠國光理應於受訪時有所說明表
    示，惟原告所提出上開雜誌報導中確無任何有關借名（或信
    託）契約之敘述，況屠國光於75年間曾出具同意書記載：「
    本人所有土地坐落五股鄉○○○段五股坑小段地號四二五之
    柒零及四二五之柒壹內ＯＯ平方公尺，願由辛○○使用，本
    人同意特此證明」，此有該同意書影本在卷為證（見本院卷
    一第190頁），上開同意書清楚表明系爭兩筆土地為屠國光
    所有，並同意供原告使用；從而，就該文書證據足徵原告係
    基於無償借貸關係使用屠國光所有之系爭兩筆土地，故原告
    為上開事證相反之認定，主張伊與屠國光間就系爭土地存有
    借名（或信託）契約，即難採信。
  (二)屠國光生前於46年3月10日即以6萬元之對價自吳己卿處受讓
    坐落台北市○○街147巷2號之1後園磚房一棟，此有房屋受
    讓合約書影本1份為憑（見本院卷一第387頁至第388頁）；
    屠國光又於62年5月14日設立重陽企業有限公司（下稱重陽
    公司），經營清潔劑、漂白精、去污劑及化工原料等買賣業
    務，並擔任該公司負責人迄至79年11月始行解散，此亦有重
    陽公司基本資料查詢明細及台灣省政府建設廳79年11月16日
    79 建三管字第297395號函在卷可稽（見本院卷一第177頁、
    第178頁），再參以屠國光生前於多家金融機構開設存款帳
    戶，迄至其死亡為止尚有存款224萬餘元，分別計有台北營
    橋郵局（第）995,638元（見本院卷一第75頁至第82頁）、
    彰化銀行永和分行活期儲蓄存款19,226元（見本院卷一第83
    頁至第85頁）、玉山銀行雙和分行活存29,329元（見本院卷
    一第86頁至第92頁）、定期存款1,200,000元（見本院卷一
    第93頁），又依據財政部台灣省北區國稅局遺產稅定通知書
    所載，屠國光另有中聯信託投資股份有限公司雙和分公司存
    款及利息1,069,687元、中國鋼鐵股份有限公司股票5,214股
    、彰化商業銀行股票956股及台中市○○區○○段322地號土
    地及同區○○里○○街66號房屋等財產（見本院卷一第72頁
    ），故足認故原告主張屠國光生前勤於修道並無營生牟利自
    無收入云云，因與上開事證不符而不可採；
  (三)本院於99年3月24日言詞辯論期日，依原告聲請傳訊證人即
    辛○○信徒乙○○等人調查之結果：
  1.證人乙○○證稱：「1.我本人乙○○從民國六十五年到七十
    五年，我一直都住在辛○○修行，一天的時間都與屠國光朝
    夕相處，他到很晚才回到重陽公司，這個重陽公司就是佛堂
    ，屠國光都是吃佛家的東西，屠國光個人沒有收入。佛家的
    東西係指信徒捐的錢。2.買賣土地的事情，我這邊有一份資
    料，因為我有親自參與，這個土地在六十九年的時候過戶給
    辛○○，在六十三年的時候，信徒集資買地作為他們以後可
    以修行的地方，地主叫做陳宏彥。結果這個土地發生糾紛，
    陳宏彥將一筆土地賣給好幾個人，所以一直拖到六十九年才
    經由五股鄉長林大坤等人協商土地交換目前這一筆土地，所
    以這筆土地不是屠國光先生拿錢出來買的。3.屠國光在病危
    之時，丙○○來到醫院，跟我們信徒多次開會提到我們要不
    要把前人的志業把它繼續延續下去，我們說要，丙○○說這
    個廟是屬於大家的。4.重陽公司販賣的是洗衣精、漂白水、
    沙拉油。屠國光是負責人，貨是放在辛○○的地下室，賣的
    對象都是我們的信徒。開公司的原因是因為當時一貫道會被
    取締，重陽公司是掩人耳目的公司」；「重陽公司是在六十
    三年初成立的。2.土地的買賣是交換的，把過去有紛爭的土
    地換成現在這筆土地，但是在簽約書上寫的是八十九萬元一
    次付清，但其實是沒有付清。簽約當時我都在場。3.前人的
    志業就是我們一貫道辦道渡人，前人就是指屠國光先生。4.
    因為我們的簽約書上寫的是六十九年，拖到七十一年才過戶
    完成是因為要處理前面那個土地的買賣，因為有好幾個受害
    人，所以賣方都要一一處理，所以時間才會延後，但是辛○○在約簽了之後，就開始在土地上動工了」（見本院卷一第
    445頁至第446頁）。
  2.證人庚○○證稱：「1.我與屠國光住在辛○○裡面從七十五
    年到現在，因為一般的信件往來都是我在收取的，大概十之
    八九都是救濟的信，所以沒有有關營利的信件，我是看信封
    來判斷，因為原則上這不是我負責，所以我不方便拆，也是
    有屠國光私人的信件，但是我不方便拆。我們是靠信徒的捐
    獻維生，有一部份去做福壽恤金，一部份就作為日常開銷，
    比例多少在屠國光決定，因為他是壹個頭。而且一貫道的慣
    例就是尊重上面的人。2.屠國光是在九十五年五月二十一日
    住院的，丙○○在我住在辛○○的這段期間，對父親不聞不
    問，而且中間屠國光有做過幾次手術，都是信徒在照顧。屠
    國光在住院的時間，丙○○開始有道辛○○走動，丙○○有
    兩次跟我講『勇治啊，這個地方不是我的，也不是屠前人的
    ，這個地方是大家的』丙○○跟我說過兩次這樣的話」；「
    1.重陽公司是因為一貫道在以前是被政府禁止的，所以需要
    重陽公司作為掩護讓信徒進出比較方便，經營的項目是沙拉
    油與漂白水，其實這個只是給信徒壹個方便，並沒有在賺錢
    ，因為信徒都要燒飯，所以我們就賣沙拉油方便信徒，有時
    賣的錢還比進貨的錢要便宜，原則上沒有賺錢。2.辛○○的
    福壽恤金一般來講它的來源都是信徒捐獻的，處理是屠國光
    來處理，交給底下的信徒來處理。捐獻對象金額的大小就是
    由屠國光來批示。底下的信徒是張東桂，福壽恤金是他在處
    理的」（見本院卷一第446頁反面至第447頁）。
  3.證人丁○○證稱：（問：1.系爭五股的土地於民國七十年間
    買受證人是否曾經有出錢？2.證人出的錢，要買的地是要給
    屠國光個人還是給辛○○？）答：「1.有，我有出錢，我出
    十幾萬元。2.我是要給辛○○，給大家修行用的」。（問：
    1.證人說有出十幾萬元，是否有證明？2.這些錢是否是工作
    所得？）答：「1.沒有證明，這個錢是我母親拿給我的，算
    是以我的名字去買那塊地，因為我當時只有二十幾歲左右。
    2.我當時已經在辛○○裡面工作了，在做水泥工。我在六十
    三年左右就去辛○○工作。我當時有跟屠國光（董事長）合
    照。我們信徒一般都稱呼屠國光董事長，因為屠國光是主持
    ，屠國光並沒有開公司。我當水泥工並沒有拿工資，算是奉
    獻的」（見本院卷一第447頁）。
  4.證人壬○○證稱：（問：請問證人屠國光去買辛○○的事情
    ，當時是辛○○是屠國光個人出錢買的，還是大家信徒出的
    錢？）答：「屠國光沒有錢，是我們信徒出的錢，他只是壹
    個賣菜的人，他本身沒有錢，後來有生病我們有去照顧他」
    ；（問：從買了辛○○之後，證人是否都是辛○○的信徒常
    常都到辛○○去？）答：「有，在蓋廟的時候信徒壹佰多個
    人常常去打掃去搬磚頭，我現在九十多歲了，當時還不到七
    十歲。沒有請工人去蓋都是請信徒去蓋的。我們只有請人設
    計請兩個」；（問：從買了辛○○到屠國光死亡，屠國光是
    否有在做生意賺錢？）答：「後來廟蓋好了，屠國光有賣沙
    拉油給我們信徒，不賣給外人。其他的我就不知道了」；（
    問：證人是否知道屠國光賣沙拉油，錢是誰出的？）答：「
    不知道，我們把錢交給屠國光，屠國光在把錢交給張東桂管
    理」；（問：證人說把錢交給屠國光後來交給張東桂管理，
    是不是拿去做福壽恤金？）答：「是的。福壽恤金是什麼我
    不知道。我們信徒的錢交出去了我們就不管了，我們是把錢
    交給屠國光」；（問：屠國光有沒有錢的處分權？）答：「
    我不知道」.....（見本院卷一第448頁至第449頁）。
  5.證人金秋菊證稱：（問：1.屠國光病危時，是否證人通知丙○○、癸○○回來探視，過程如何？2.被告丙○○、癸○○
    有無跟證人提及屠國光名下的財產是屬於誰的？他們如何說
    ？）答：「1.那個時候屠國光在開刀，然後有一位前賢就是
    萬先生，他打電話跟我講，叫我們同修的去榮總，我們到榮
    總後就看到很多前賢打電話聯絡家屬，可是聯絡不上，我們
    那些前賢說癸○○他們不接電話，他們很著急，後來我就說
    我試試看，電話有接通，我有跟她說前人在開刀，可是癸○○說他不想來。2.癸○○不來的原因是因為丙○○不在臺灣
    ，後來丙○○回臺灣，然後就去拜訪我媽媽，然後我也在場
    。丙○○跟我說我沒有後代，我絕對不會要這個財產，這是
    大家同修的場地」（見本院卷一第449頁）。
  6.綜上證人所證情節，雖一致認定屠國光並無私財不具購地資
    力，惟此與前開(二)所示客觀證據資料不符，故應屬證人主觀
    臆測之詞，並不足取。又證人並未能明確證實原告就系爭土
    地於何時何地與屠國光成立借名（或信託）契約，且辛○○
    信徒雖有多次經常性之捐款，惟基一貫道尊重長者的慣例，
    信徒們所為之捐款均交由屠國光處置，故若係對於屠國光個
    人之捐款，即應屬其個人財產，而系爭土地早於71年5月即
    由屠國光購買登記於自己名下，則該購地之資金是否確來自
    於證人之捐款亦有不明，自不能遽認為係原告出資所購。況
    原告主張系爭土地71年5月登記於屠國光，係因當時原告尚
    未辦妥寺廟登記而無法登記為土地所有人，故暫以借名（或
    信託）方式登記於住持屠國光名下云云；然查原告係於76年
    2月16日即辦妥寺廟登記，此為兩造所不爭之事實，則原告
    前開借名（或信託）登記之主張若屬實，則自76年2月16日
    起，原告借名（或信託）登記之原因即已消滅而不存在，何
    以迄至95年7月19日屠國光死亡為止，均未見原告有任何向
    屠國光要求回復登記之申請？且位於系爭土地隔鄰之台北縣
    五股鄉○○○段五股坑小段第425之75地號土地，原告卻於
    76 年7月3日以買賣為原因登記為所有權人，此有該土地登
    記簿謄本在卷為證（見本院卷一第390頁），故原告至少自
    76年7月起即非不能登記為系爭土地所有人，則原告豈有持
    續20餘年均就自己所有土地，以已不存在之原因借他人名義
    登記之理？故原告上開借名（或信託）登記之主張，並不足
    採信。
三、綜上所述，原告所舉證據均不能證明其與屠國光之間就系爭
    土地有何借名（或信託）登記契約存在，則該土地自屬屠國
    光之遺產，屠國光之繼承人即被告被告丙○○抗辯其因將繼
    承而取得所有權，自屬有據。原告就系爭土地既無所有權亦
    無何借名（或信託）登記契約存在，則原告主張其所有權及
    債權遭侵害，本於所有權人地位依民法第767條所有權人請
    求權、第184條第1項侵權行為請求權、第541條受任人返還
    義務、第87條通謀虛偽、第244條詐害債權之撤銷權等之法
    律關係，提起上開撤銷及塗銷給付之訴，即無理由，應予駁
    回。
陸、結論：
一、原告確認之訴欠缺權利保護之必要；撤銷及給付之訴則為無
    理由，均應予駁回。又其假執行之聲請亦失其附麗應並予駁
    回之。本件事證已臻明確，兩造其餘主張、陳述及所提之證
    據暨攻擊防禦方法，經本院審酌後，認均與本案判斷結果無
    影響，毋庸再予一一審酌，附此敘明。
二、依民事訴訟法第78條判決如主文。
中    華    民    國    99    年    5    月    26    日
                  民事第一庭    法  官  黎文德
以上正本係照原本作成
如對本判決上訴，須於判決送達後20日內向本院提出上訴狀
中    華    民    國    99    年    5    月    26    日
                                書記官  趙彬

司法院資訊處製作；財團法人民間司法改革基金會備份。
